【裁判字號】    99,上訴,1369
【裁判日期】    990623
【裁判案由】    家暴殺人
【裁判全文】
臺灣高等法院刑事判決                99年度上訴字第1369號
上  訴  人
即  被  告  甲○○
選任辯護人  賴錫卿律師
上列上訴人因家暴殺人案件，不服臺灣板橋地方法院99年度重訴
字第4 號，中華民國99年3 月18日第一審判決（起訴案號：臺灣
板橋地方法院檢察署98年度偵字第29071 號、99年度偵字第1669
號），提起上訴，本院判決如下：
    主  文
上訴駁回。
    事  實
一、甲○○為曾謝來之子，2 人同住於臺北縣中和市○○路○ 段
    399 巷70號，具有家庭暴力防治法第3 條第3 款規定之家庭
    成員關係。甲○○於民國98年10月23日凌晨，在上開住所內
    因子女管教問題與其配偶蘇秀琴發生爭執，加以家庭經濟狀
    況欠佳，心情低落，於同日凌晨3 時許，復因細故受其母曾
    謝來責備，甲○○不耐致雙方發生口角，詎甲○○一時氣憤
    ，竟基於殺害直系血親尊親屬之犯意，在上開住所曾謝來房
    間內以雙手掐住曾謝來脖子，其女曾尹芳聽聞曾謝來之驚呼
    聲，入房間察看目睹甲○○正在行兇，曾尹芳勸阻無效退出
    房外打電話向親友求援，返回房間時發現曾謝來已因窒息、
    呼吸衰竭而於同日凌晨3 時許死亡。曾謝來死亡後，甲○○
    在有偵查犯罪職權之機關或公務員發覺前，要求曾尹芳代為
    報警，曾尹芳與其弟曾華健即向警方報案，甲○○向到場之
    警員坦承犯行並接受裁判。
二、案經臺北縣政府警察局中和第一分局報告臺灣板橋地方法院
    檢察署檢察官偵查後起訴。
    理  由
壹、證據能力：
    本案以下所引用之卷證資料（包含人證與文書證據、物證等
    ），並無證據證明係公務員違背法定程序所取得，又被告以
    外之人於審判外之陳述，經核並無非出於自由意願而為陳述
    或遭違法取證及顯有不可信之情況，再卷內之文書證據，亦
    無刑事訴訟法第159 條之4 之顯有不可信之情況與不得作為
    證據之情形，且公訴人、被告及辯護人迄本院言詞辯論終結
    前均未聲明異議，被告及辯護人並明確表示對於本案全部證
    據方法之證據能力均沒有意見等語（見本院99年5 月20日準
    備程序筆錄），依刑事訴訟法第159 條至159 條之5 之規定
    ，均有證據能力，合先敘明。
貳、實體方面：
一、認定犯罪事實所憑之證據及理由：
  (一)訊據被告甲○○對於上揭殺死其母親曾謝來之犯罪事實均坦
    承不諱，且有證人曾尹芳、曾華健、蘇秀琴分別於警詢及偵
    查時之證述可憑，並有兇案現場及死者照片可稽（見偵查卷
    第85至116 頁），復有臺灣板橋地方法院檢察署勘驗筆錄、
    相驗屍體證明書、檢驗報告書、相驗解剖照片及法務部法醫
    研究所98年12月21日法醫理字第0980005925號函所附解剖報
    告書暨鑑定報告書暨臺北縣政府警察局鑑驗書在卷可稽（見
    相驗卷第138 、139 頁，偵查卷第61至70、120 、121 頁）
    ，上開補強證據，已足資擔保被告任意性自白之真實性，核
    與事實相合，事證明確，被告犯行堪以認定。又被告之女曾
    尹芳聽聞曾謝來之驚呼聲，入房間察看目睹被告正在行兇，
    曾尹芳勸阻無效退出房外打電話向親友求援，返回房間時發
    現曾謝來已因窒息而死亡等情，業經證人曾尹芳在警詢與偵
    查中證述明確（見相驗卷第9 頁、第107 頁正反面），足徵
    曾尹芳確曾勸阻被告行兇無效，故被告在本院辯稱其女兒未
    曾勸阻其行兇，是其殺死母親曾謝來後才叫醒女兒曾尹芳云
    云，與事實不符，並不足採。
  (二)又按刑法第275 條第1 項之加工自殺罪，須被害人有死亡之
    決意，並有同意行為人執行加工結束其生命之行為，始克當
    之；而同條第3 項之謀同死而加工自殺，除雙方均有死亡之
    決意外，尚須互相有同意對方加工死亡之承諾，否則縱被害
    人有尋死之意，亦不能認未經承諾加工之行為人得因此下手
    結束他人之生命，此有最高法院89年度臺上字第7426號判決
    意旨可資參照。次按受囑託而殺人，係指受原有自殺意思之
    人直接囑託，進而對之實施殺人行為之謂，所謂「囑託」，
    以出自被害人之直接、主動、明確、真摯之表示為限，若係
    經被害人被動式同意或被害人出自戲言、盛怒衝動下或受精
    神疾病影響所為之詞，則與本要件不符；又得其承諾而殺之
    ，指獲得被害人自由決定之同意下，進而加以殺害之行為，
    所謂「承諾」，亦指被害人明確、真摯、被動之同意表示而
    言，故謀為同死之自殺決意與同意對方加工死亡之承諾，亦
    均須出自被告與被害人之直接、明確、真摯之意思表示，否
    則即無刑法第275 條適用餘地。本件原審辯護人於原審審理
    及上訴理由中雖執被告之供述辯稱被告犯行時主觀上存在加
    工自殺或謀為同死之意思云云，然查，被告於原審審理時雖
    供稱：其行兇當時，揚言要死大家一起死，其母不先死，其
    會掛念，及其母平日常言因自身無法行動，否則早就自殺云
    云（見原審卷第39頁反面至第40頁反面），惟被告於原審審
    理時亦供承：當時其與死者發生口角，雙方都在講難聽的事
    情，其母在生氣等語（見原審卷第40至41頁），被告並進一
    步陳稱：當時因受不了其母叨唸一時失控才勒死其母（見原
    審卷第40頁）。參以，證人即被告之妻蘇秀琴於偵查時亦證
    述：曾謝來平日愛管東管西，又多疑，常和被告起衝突，會
    說氣話等語（見偵查卷第32頁背面），可見被告犯行時與曾
    謝來正處於口角中，曾謝來於氣憤爭吵下所說自殺話語，並
    非明確、真摯表達願與被告共同尋死之決意，揆諸前揭說明
    ，自與上揭「囑託」或「承諾」不符。況依卷附證人曾尹芳
    、曾華健之證詞以觀，被告行兇後即請家人代為報警，在場
    等候警方到達，被告行兇前後均無謀為同死之自殺舉動，而
    本件亦查無遺書或其他事證可認曾謝來有「囑託」或「承諾
    」被告加工自殺之情，辯護人徒憑被告前詞以為本件有刑法
    第275 條之適用，應係誤會。本件事證明確，被告犯行堪以
    認定，應依法論科。
二、論罪理由：
    按家庭暴力者，謂家庭成員間實施身體或精神上不法侵害之
    行為；又家庭暴力罪者，謂家庭成員間故意實施家庭暴力行
    為而成立其他法律所規定之犯罪，家庭暴力防治法第2 條第
    1 、2 款分別定有明文。查被告甲○○係被害人曾謝來之子
    ，業據被告自白在卷，並有身分證影本及個人戶籍查詢資料
    結果在卷可憑（見偵查卷第18、19頁），2 人間具有家庭暴
    力防治法第3 條第3 款所稱之家庭成員關係，核被告所為，
    係犯刑法第272 條第1 項之殺害直系血親尊親屬既遂罪，並
    屬家庭暴力防治法第2 條第2 款之家庭暴力罪，惟因家庭暴
    力防治法對於家庭暴力罪並無科處刑罰之規定，是被告仍依
    刑法第272 條第1 項之殺害直系血親尊親屬既遂罪論處。又
    查被告於案發後，在有偵查犯罪職權之機關或公務員發覺前
    ，即請其女曾尹芳代為報警，曾尹芳與其弟曾華健即向警方
    報案，被告並向到場之警員坦承為兇手並接受偵查等情，有
    上揭證人曾尹芳、曾華健之證詞可憑，核與被告之自白相合
    ，被告對於未發覺之罪自首而接受裁判，應依刑法第62條前
    段規定減輕其刑。
三、維持原判決及駁回上訴之理由：
  (一)原審以被告所為殺害直系血親尊親屬既遂犯行事證明確，適
    用刑法第272 條第1 項、第62條前段、第37條第2 項之規定
    ，併審酌被告因細故與其母曾謝來發生口角，竟於氣憤之下
    驟起殺機，被告不思報答其母養育之恩，反以雙手勒斃其母
    ，惡性重大，對社會治安人心教化影響至鉅，本應嚴懲不貸
    ，惟按刑事審判之量刑，在於實現刑罰權之分配正義，故法
    院對有罪之被告科刑，應符合罪刑相當之原則，使罰當其罪
    ，以契合人民之法律感情，此所以刑法第57條明定科刑時應
    審酌一切情狀，尤應注意該條所列各款事項，以為科刑輕重
    之標準，此有最高法院94年台上字第2131號、94年台上字第
    2275號刑事判決意旨可供參照，審酌被告年事已高，平日素
    行尚佳，因經濟狀況不佳，長期照護久病之母，身心俱疲，
    案發當日先與其妻爭吵後心情不佳，又受其母責備，發生口
    角一時憤怒致犯下大錯，非出於貪圖財物動機，犯後已知悔
    悟等情，認被告仍有教化遷善重返社會之可能，尚難遽以死
    刑論處，並審酌刑法第57條各款所臚列情事，量處有期徒刑
    19年，再依刑法第37條第2 項規定併予宣告褫奪公權8 年。
    另說明：辯護人辯稱被告在生活壓力下無奈殺死其母，且被
    告深表悔意而有情堪憫恕之情，請求予依刑法第59條酌減其
    刑云云，惟按刑法第59條所規定「犯罪之情狀顯可憫恕」者
    ，係指犯罪另有特殊原因或環境，在客觀上足以引起一般同
    情，認為遽予宣告法定低度刑，猶嫌過重者，始有該法條之
    適用，最高法院45年台上字第1165號判例可資參照，經核辯
    護人所陳上情，均屬被告犯後態度或動機，已經於量刑時一
    併考量，並非犯罪本身存在特殊原因與環境，揆諸上開說明
    ，自與刑法第59條之要件未合，辯護人所陳自難准許，附此
    敘明。又說明：至扣案之藍色尼龍繩1 條，被告於偵查時已
    供承係於其母死亡後，其始至屋外拿取該繩繞在其母脖子上
    等語（見偵查卷第75頁），核與證人蘇秀琴證述該繩平日綁
    在機車後座上，不會拿到房內等語（見偵查卷第33頁）及證
    人曾尹芳證述被告手掐死者脖子時未見有繩子等語（見偵查
    卷第75頁）相合，復審酌上揭法務部法醫研究所鑑定報告書
    就本案死者之死亡經過，亦認為死者頸部繞頸部無明顯出血
    ，較支持窒息死亡後再遭環頸部繞頸等語（見偵查卷第69頁
    背面），足見扣案之尼龍繩確與被告殺人犯行無涉，爰不諭
    知沒收。經核認事用法均無違誤，量刑亦屬妥適。
  (二)被告上訴意旨略以：其當時主觀上存在加工自殺或謀為同死
    之意思；且其犯後業已坦承犯行，其為本案犯行的背景是長
    期照顧生病在床的母親（即死者），其經濟狀況亦不佳，且
    身體不好，但其仍是很孝順的照顧母親，再加上其母親很愛
    唸人，其處於此等壓力下，始為此犯行，故請從輕量刑，判
    處有期徒刑15年云云。惟查，並無證據證明曾謝來有「囑託
    」或「承諾」被告加工自殺之情，且被告亦未有謀為同死之
    舉動，業經本院詳論如前，故被告此部分之辯解，並不可採
    。再刑之量定，為求個案裁判之妥當性，法律賦予法院裁量
    之權，量刑輕重，屬為裁判之法院得依職權自由裁量之事項
    ，苟其量刑已以行為人之責任為基礎，並斟酌刑法第57條各
    款所列情狀，在法定刑度內，酌量科刑，如無偏執一端，致
    明顯失出失入情形，上級審法院即不得單就量刑部分遽指為
    不當或違法，原審關於被告科刑之部分，業已以被告之責任
    為基礎，並審酌被告年事已高，平日素行尚佳，因經濟狀況
    不佳，長期照護久病之母，身心俱疲，案發當日先與其妻爭
    吵後心情不佳，又受其母責備，發生口角一時憤怒致犯下大
    錯，非出於貪圖財物動機，犯後已知悔悟等情，而就被告所
    犯之本罪，量處有期徒刑19年，褫奪公權8 年等情，並未逾
    法定刑度，經核亦無違誤，此均不能任意指摘為違法。況原
    審既已審酌被告長期照護久病之母，身心俱疲等情如上，則
    被告辯稱原審未審酌其平日對母親很孝順一節，即不足取。
    參以，被告所犯之本罪－刑法第272 條第1 項殺直系血親尊
    親屬既遂罪之法定本刑為死刑或無期徒刑，被告雖符合自首
    之要件，而得減輕其刑，惟按「死刑減輕者，為無期徒刑」
    ；「無期徒刑減輕者，為二十年以下十五年以上有期徒刑」
    ，刑法第62條、第64條第2 項、第65條第2 項均定有明文，
    足徵就被告所犯之本罪雖以符合自首要件減輕刑度後仍然可
    量處到無期徒刑或有期徒刑20年，然因原審審酌被告平日年
    事已高，經濟狀況不佳，長期照護久病之母，身心俱疲案發
    當日先與其妻爭吵後心情不佳，又受其母責備，發生口角一
    時憤怒致犯下大錯之上情，僅量處被告有有期徒刑19年，此
    等刑度尚稱適中，難謂過重，則被告主張原審量刑過重，亦
    不足取。是被告之上訴為無理由，應予駁回。
據上論斷，應依刑事訴訟法第368 條，判決如主文。
本案經檢察官郭棋湧到庭執行職務。
中    華    民    國    99    年    6     月    23    日
                  刑事第二十庭審判長法  官  楊貴雄
                                    法  官  林銓正
                                    法  官  許必奇
以上正本證明與原本無異。
如不服本判決，應於收受送達後10日內向本院提出上訴書狀，其
未敘述上訴之理由者並得於提起上訴後10日內向本院補提理由書
（均須按他造當事人之人數附繕本）「切勿逕送上級法院」。
                                    書記官  高郁婷
中    華    民    國    99    年    6     月    23    日
附錄：本案論罪科刑法條全文：
中華民國刑法第272 條第1 項：
（殺直系血親尊親屬罪）
殺直系血親尊親屬者，處死刑或無期徒刑。

司法院資訊處製作；財團法人民間司法改革基金會備份。
